臺北高等行政法院裁定
　　　　　　　　　　　　　　　　　　 94年度訴字第03875號
原　　　告　甲○○
被　　　告　行政院
代　表　人　乙○○（院長）
訴訟代理人　戊○○
被　　　告　福建金門地方法院檢察署
代　表　人　丙○○
訴訟代理人　丁○○
上列當事人間因搬遷補償事件，原告提起行政訴訟，本院裁定如
下：
    主  文
原告之訴駁回。
訴訟費用由原告負擔。
　　理  由
一、本件被告行政院之代表人於訴訟進行中由謝長廷變更為乙○
    ○，茲由被告現任代表人依法具狀向本院聲明承受訴訟，經
    核尚無不合，應予准許，合先敘明。
二、本件原告起訴意旨略以：伊前任職法務部（原名司法行政部
    ），於民國（下同）63年間獲准配住門牌號碼為臺北市○○
    區○○路138 巷25號之房屋（下稱系爭眷舍），嗣於80年間
    退休。配住當時已有數年空無人住，門窗壁腐爛，屋頂漏水
    ，不能遷入居住，招商修理，共計花費425,000 元。66年 6
    月派蜜拉颱風帶來狂風豪雨，慘遭淹水，深達3 樓樓梯口。
    一樓所有傢俱、字畫、電器、廚房用品及衣物，均泡在黃泥
    水中，不能使用而以廢物棄之。招商修理除臺北市政府補助
    2 萬元外，共計花費373,700 元，並未檢據向司法行政部報
    領；而且現住房屋，每年颱風季節經常淹水，苦不堪言。曾
    於86年間申請司法院撥款修理，函復非其所管無款可撥不予
    修理。根據被告函送建物登記謄本，已將現住坐落臺北市○
    ○區○○路138 巷25號始終未經登記之房屋，依照行政院中
    華民國92年7 月10日核定「國有宿舍及眷舍房地加強處理方
    案」規定，於93年4 月2 日向臺北市古亭地政事務所申請登
    記中華民國為所有權人，管理人為被告，自應編列預算，補
    償30年前未經登記而無管理人，現住人自行出資修理房屋支
    出修理費798,700 元，係28年前往事，記憶猶新，事過境遷
    ，人事全非，舉證不無困難，有待法院本經驗法則認定之。
    又系爭眷舍自興建完成至94年12月房地為何人所有，始終未
    向臺北市古亭地政事務所申請登記何人為所有權人，自係未
    經登記之房地，現住人以所有之意思公然和平善意繼續占有
    居住使用未經登記之房地已有30餘年，業已取得占有登記時
    效權，得依照土地法第54條、民法第769 條、第770 條、第
    773 條、第940 條、第941 條、第942 條、第943 條、第94
    4 條、第945 條、第946 條之規定，向臺北市古亭地政事務
    所申請登記為所有權人。且中華民國政府核准分配中華民國
    公務人員居住中華民國房屋，應受中華民國憲法第83條「保
    障養老」之規定，在支領終身俸給權利尚未消滅以前，任何
    機關公務人員不得非法要求配住人將現住房屋遷讓給任何機
    關公務人員變賣獲利。為此，依行政訴訟法第5 條、第8 條
    規定提起本件訴訟，請求被告依行政院92年7 月10日院授人
    住字第0920305412號函核定之「國有宿舍及眷舍房地加強處
    理方案」共同給付遷讓補償394 萬元（原告則將系爭眷舍遷
    讓給被告處理），並給付自行修理房屋所受損失之費用7987
    00元云云。
三、按原告之訴，起訴不合程式或不備其他要件者，行政法院應
    以裁定駁回之，行政訴訟法第107 條第1 項第10款定有明文
    。次按行政訴訟法第8 條第1 項固規定人民對於因公法上原
    因發生之財產上之給付，得提起給付訴訟，請求行政機關給
    付。惟此一般給付之訴，乃在於實現公法上給付請求權而設
    ，同法第5 條所規定人民得訴請行政機關為一定之行政處分
    之課予義務訴訟亦同。惟一般給付訴訟，相對於其他訴訟類
    型，特別是以「行政處分」為中心之撤銷訴訟及課予義務訴
    訟，具有「備位」性質，從而若其他訴訟類型得以提供人民
    權利救濟時，即無許其提起一般給付訴訟之餘地。再就立法
    意旨觀之，若許原告逕行提起一般給付訴訟，則無異免除審
    查行政處分合法性須遵守之訴願前置主義，而使原本可提起
    撤銷訴訟或課予義務訴訟之事件，皆將遁入一般給付訴訟領
    域。當事人亦可能藉由提起一般給付訴訟來規避課予義務訴
    訟較多之訴訟要件。因此，欲提起一般給付訴訟，須以該訴
    訟得「直接」行使給付請求權者為限，如按其所依據實體法
    上之規定，尚須先經行政機關核定其給付請求權者，則於提
    起一般給付訴訟之前，應先提起課予義務訴訟，請求行政機
    關作成該特定之行政處分。另觀行政訴訟法第8 條第2 項規
    定：「前項給付訴訟之裁判，以行政處分應否撤銷為據者，
    應於依第4 條第1 項或第3 項提起撤銷訴訟時，併為請求。
    」，是有關人民申請金錢給付，須由行政機關先作成核准處
    分者，於行政機關拒絕申請時，申請人須先循序提起課予義
    務訴願及課予義務訴訟，請求判令行政機關作成核准處分，
    而不得直接提起給付訴訟。
四、經查，被告行政院為全面清查及合理運用國有眷舍房地，固
    訂定國有宿舍及眷舍房地加強處理方案由主管機關督促管理
    機關全面清查經管上開方案處理範圍內之首長宿舍及國有眷
    舍房地（不論其用途廢止、閒置、低度利用、不經濟利用或
    被占用之房地，均包含之），檢討有無保留公用之必要，無
    公用之必要時，應由管理機關依該方案第陸點規定酌情依現
    狀標售、已建讓售、（非法占用）依法訴追等方式處理。惟
    國有眷舍現住人補助費之給付，依上該方案規定，首須該國
    有眷舍業經管理機關檢討認已無保留公用必要，將以騰空標
    售方式處理，而該國有眷舍現住人確為合法現住人且自行遷
    出者，始得為之。本件系爭眷舍及土地，有無需保留公用必
    要，原告是否為合法現住人，是否自行遷出，補助費核發金
    額依何標準計算等項，均有待管理機關作成裁決予以核定，
    始得為給付，從而，原告依國有宿舍及眷舍房地加強處理方
    案之規定，請求被告給付遷讓補償394 萬元及修理房屋損失
    費用798,700 元，揆諸首揭說明，原告就此金錢給付，依法
    自須先向被告申請作成核准處分，經被告拒為處分或怠為處
    分，訴願亦無結果後，則應提起課予義務訴訟請求給付，而
    不得逕行提起給付訴訟以求救濟，據此，原告依行政訴訟法
    第8 條規定逕行提起一般給付訴訟，顯不備起訴要件。
五、次按行政訴訟法第5 條規定：「人民因中央或地方機關對其
    依法申請之案件，於法令所定期間內應作為而不作為，認為
    其權利或法律上利益受損害者，經依訴願程序後，得向高等
    行政法院提起請求該機關應為行政處分或應為特定內容之行
    政處分之訴訟。人民因中央或地方機關對其依法申請之案件
    ，予以駁回，認為其權利或法律上利益受違法損害者，經依
    訴願程序後，得向高等行政法院提起請求該機關應為行政處
    分或應為特定內容之行政處分之訴訟。」可知提起行政訴訟
    法第5 條課予義務訴訟，須以經過訴願為其前提，其未經過
    訴願程序，遽行提起行政訴訟，亦屬不備起訴之要件。本件
    原告雖曾於93年3 月25日向司法院申請發給現住國有眷舍房
    地搬遷補助費，經司法院將原告之申請書函轉被告福建金門
    地方法院檢察署處理，被告福建金門地方法院檢察署則於93
    年4 月7 日以金檢瑞總字第0930001112號函否准原告之申請
    ，惟原告就被告福建金門地方法院檢察署前揭否准補助費申
    請之行政處分，並未提起訴願，原告遽依行政訴訟法第5 條
    之規定提起課予義務訴訟，揆揭上開說明，不備起訴之要件
    ，應予以駁回。至於原告其餘所訴自行修理房屋所受損失費
    用798,700 元部分，係自行修繕系爭眷舍之支出，核屬私法
    上之爭執，依行政訴訟法第107 條第1 項第1 款之規定，行
    政法院無審判權，故併予駁回。
六、據上論結，本件原告之訴為不合法，應爰依行政訴訟法第10
    7 條第1 項第1 款、第10款、第104 條、民事訴訟法第95條
    、第78條，裁定如主文。
中　　華　　民　　國　　94　　年　  10　　月　  31 　 日
                     第一庭審判長法  官   王立杰
                                 法  官   劉錫賢
                                 法  官   周玫芳
上為正本係照原本作成。
如不服本裁定，應於送達後10日內向本院提出抗告狀（須按他造
人數附繕本）。
中　　華　　民　　國　　95　　年　　10　　月　　31　　日
                                 書記官   何閣梅
